最　高　行　政　法　院　判　決
　　　　　　　　　　　　　94年度判字第00428號
上　訴　人　源泰股份有限公司
代　表　人　乙○○
訴訟代理人　蔡錫欽　律師
　　　　　　邱揚勝　律師
被 上訴 人　財政部高雄關稅局
代　表　人　甲○○
上列當事人間因進口貨物核定稅則號別事件，上訴人對於中華民
國92年8月21日高雄高等行政法院92年度訴字第288、538號判決
，提起上訴，本院判決如下：
　　主  文
上訴駁回。
上訴審訴訟費用由上訴人負擔。
　　理  由
一、本件上訴人於90年11月16日起至91年3月20日間，自印尼及
    日本進口水錶零件九批（報單號碼：第BC/90/WL84/0011等
    如原判決附表所示），報列進口稅則號別第9026．90．00號
    ，零稅率。嗣經被上訴人於91年4月18日赴上訴人處實地訪
    查結果，依稽核報告記載，認上開九批報單所申報貨名PART
    S OF WATER METER（水錶零件）係專供組裝水錶專用，經組
    裝後可用來指示測量通過供應水管之總水量，來貨應歸列稅
    則號別第9028．90．00號，按行為時稅率2.5％核課。被上
    訴人前鎮分局乃依財政部關稅總局驗估處查得之價格，以91
    年5月1日高前進二字第910404號函等（如原判決附表所示）
    重新核估補稅，並依關稅法第14條第1項規定，核發補稅專
    用稅款繳納證送達上訴人（繳納證稅單號碼及補稅金額如原
    判決附表所示），上訴人對上開核定處分不服，循序提起行
    政訴訟（即原審92年度訴字第288號案）。另上訴人於91年
    11月21日自日本進口水錶零件（報單號碼：第BD/90/WM87/
    0043號），申報稅則號別第9026．90．00號，零稅率，經徵
    稅放行後，被上訴人於91年4月18日赴上訴人處訪查結果，
    以來貨係供組裝水錶專用，經組裝後可用來指示測量通過供
    應水管之總水量，應歸列稅則號別第9028．90．00號，稅率
    2.5％核課，被上訴人中島支局依財政部關稅總局驗估處查
    得之價格，以91年5月7日（九一）高中支進（三）補字第13
    5號函，重新核價補稅款新台幣（下同）39,643元，並依關
    稅法第14條第1項規定，核發補稅專用稅款繳納證（稅單號
    碼：BDＺ0000000000號）送達上訴人，上訴人亦表不服，循
    序提起行政訴訟（即原審92年度訴字第538號案）。
二、上訴人起訴主張：(一)按中華民國海關進口稅則（下稱稅則）
    第9026．90．00號為「第9026節（供計量或檢查液體或氣體
    之流量、液位、壓力或其他可變因素之儀器及器具）所屬物
    品之零件及附件」，第二欄稅率免稅；同稅則第9028．90．
    00號為「第9028節（供應或生產氣體、液體、電力用之量計
    ，包括上列量計之校正器）所屬物品之零件及附件」，第二
    欄稅率2.5％（自91年1月1日起稅率降低為2％）；次按國際
    商品統一分類制度註解中文版（下稱ＨＳ註解）對稅則第
    9028節之詮釋：「這些量計使用容量單位，用於量測通過一
    管路之總流量，用於測量流量之流量計不包括在此（第
    90.26節）」及同註解對稅則第9026節之詮釋：「流量計，
    指示流率（每單位時間的體積或重量）．．．通過水量之量
    測」、「本節不包括：．．．（ｂ）僅指示某期間液體傳送
    總量之器具，將歸入第9028節之液體供應計量器。」足認Ｈ
    Ｓ註解已將水錶此一計算流量之水量計，歸入稅則第9026節
    ，而排除歸入第9028節。又稅則之歸類，乃依據來貨之材質
    、構造及用途等三要素而成，上訴人進口之水錶完全符合稅
    則第9026節解釋之上述三要素；但被上訴人未依前述作業規
    定，硬將水錶歸入稅則第9028節，即屬誤解。(二)經查，凡液
    體計量器（包括指示流率器具），即稅則第9026節及第9028
    節之貨物，全部皆以容量為單位，且參諸稅則及ＨＳ註解對
    第9026節、第9028節之相關規定及說明，可知測量總量之器
    具可歸列為第9026節，反之亦證明不能僅指示某期間傳送總
    量之器具係歸列第9026節。系爭來貨組裝成水錶後，不能僅
    指示某期間傳送總量，自應歸入第9026節。且稅則第9026節
    亦包含「其他供計量液體流量或液位用之儀器及器具」（即
    指測量水量用）、「其他供檢查液體流量或液位用之儀器及
    器具」（即指示流率之量計）等貨名，足認第9026節包含測
    量流率及流量兩種用途之器具，不能遽認僅有測量流率用之
    器具方得歸列該節。(三)本件被上訴人以來貨為水錶專用零件
    ，乃專供組裝水錶用，經組裝後可用來指示測量通過供應水
    管之總水量，應歸列稅則號別第9028．90．00號云云。惟查
    ，水錶係一種永遠沒有「總流量」（總流量，乃指在某一階
    段、某期間結束的數量）之水量計，永遠處於充水狀態，乃
    一種屬於累積之水量計。水錶數字走動，不論多少年，都是
    累積之數，只能憑定時抄表減去舊數得知新數，並無法在某
    一階段指示某期間之總數，即非指示總流量之用，此觀諸稅
    則第9026節亦有註明「通過水量之測量」即知。又參諸ＨＳ
    註解對第9026節之說明，部分流量計利用第9028節之流體計
    量器之原理所製造，故該二節之機械製造原理乃屬相同，主
    要分別在於第9028節以「容量單位表示（廣義）」；而第90
    26節係以「每單位時間的體積或重量表示（狹義）。」依上
    所述，不難分辨二者之歸屬稅則。上訴人水錶及組裝零件，
    包含各國之水錶全係以「流過水量計之體積除以所花時間所
    得之商數，每小時立方公尺表示之。」是該水錶係指示流率
    （以每單位時間的體積表示），甚為明顯，並與財政部關稅
    總局稅則處對台北關稅局（90）北關字第15號之解答：「流
    量計均係用於指示流速（單位時間內之體積流量或質量）者
    稱之」相符，故系爭來貨理應歸入第9026．90．00號。(四)至
    被上訴人另認定上訴人水錶並非測量單位時間流量乙節，查
    單位時間之分辨，有秒、分、小時、日、月、年等多種，依
    ＨＳ註解，並未限定何種單位時間，若以小時、日、月、年
    任何時間為單位，均能得知單位時間流量，被上訴人對此顯
    有誤解。又ＨＳ註解第9026節亦有說明此節中供測量或檢查
    之儀器或器具可聯合水龍頭，此可印證水錶可聯合水龍頭使
    用，故歸入稅則9026節無誤。(五)綜上，系爭來貨組裝後水錶
    與稅則9026節之解釋及國家標準總號561類號B6020水量計總
    則之說明完全相符，來貨自應依上訴人原申報稅則第9026．
    90．00號通關完稅等語。為此求為判決撤銷原處分（含復查
    決定）及訴願決定。
    被上訴人則以：(一)按海關進口稅則第9026節為「供計量或檢
    查液體或氣體之流量、液位、壓力或其他可變因素之儀器或
    器具（例如：流量計、液位計、壓力計、熱度計），不包括
    第9014、9015、9028或9032節之儀器或器具」，本節所指當
    為量測流量、液位、壓力或其他可變因素之流體性質之量計
    。而流體性質中之流量，係指單位時間內流體經過某一截面
    之體積，其單位以立方公尺/每分、公升/每秒、加侖/每分
    等表示，即本節之「流量計」係用於量測通過該截面流量大
    小之量計。另參諸ＨＳ註解對本節之註釋為「流量計，指示
    流率（每單位時間的體積或重量）及用於開放式水道（河流
    、水路等）及封閉式導管（管線等），通過水量之量測。」
    及財政部關稅總局稅則處對（90）北關字第15號「進口稅則
    分類疑問及解答」釋復：「流量計（Flowmeters）係用於指
    示流速（單位時間內之體積流量或質量流量）者稱之」，均
    已對稅則第9026節「流量計」定義，該「流量計」係量測流
    體「單位時間流量大小」之器具。換言之，「流量計」係量
    測水道或管線任何橫斷面單位時間有多少立方公尺（體積）
    的水通過該橫斷面之儀器或器具。亦即可量測流體流量大小
    之流量計，方有稅則第9026節之適用。次按海關進口稅則第
    9028節為「供應或生產氣體、液體、電力用之量計，包括上
    列量計之校正器」。依ＨＳ註解對本節之註釋為「這些量計
    使用容量單位，用於量測通過一管路之總流量」及對第9026
    節之註釋「本節不包括．．．（ｂ）僅指示某期間液體傳送
    總量之器具，將歸入第9028節之液體供應計量器。」及財政
    部關稅總局稅則處對（90）高關字第17號「進口稅則分類疑
    問及解答」釋復：「供計量水量使用總數之水錶，屬第9028
    ．20目『液體計量器』範疇」，均已對稅則第9028節「計量
    器」定義，即具有「指示某期間液體傳送總量之器具」或「
    計量通過一管路之總流量功能之器具」，應適用稅則第9028
    節。準此，稅則第9026節稱「流量計」，稅則第9028節則稱
    「計量器」，其間主要差異為「流量計」，其功能係量測流
    體之「流率」或「流速」，即量測流體流量大小之儀器或器
    具，其單位係立方公尺/分或公升/秒或加侖/分等；而「計
    量器」，其功能係為計數流體總量，其單位為立方公尺或公
    升或加侖等。縱有部分「流量計」利用第9028節之流體計量
    器之原理製造，然屬第9028節「計量器」之水錶，尚具有計
    數及紀錄裝置、累計總水量功能，與第9026節「流量計」無
    累計總水量功能不同，稅則自應各按其規定辦理。(二)經查，
    系爭貨物為水錶零件，其稅則歸列係由組裝後完成品之稅則
    歸屬來判定。本件水錶零件組成完成品後之水錶，係安裝在
    受壓水管中用以累計紀錄流過水量之器具，其功能係在計數
    通過水管使用水之總水量，依前述規定，核屬稅則第9028．
    20目之「液體計量器」，其零件自應改列稅則第9028．90．
    00號項下。(三)本件上訴人主張來貨應歸列稅則第9026節「流
    量計」云云，惟：1.流量計係指量測流體流量大小之器具，
    上訴人固稱其水錶仍可測量單位時間流量，蓋「若以小時、
    日、月、年任何時間為單位，均能得知流量」，且藉由「流
    過水量計之體積除以所花時間所得的商數」即可表示單位時
    間流量等語，惟此僅係該期間所計算出之平均流量，因水錶
    使用時流量時大時小，時開時關，並無法量測某一時刻之流
    量大小，故上訴人主張其水錶係指示流率（以每單位時間的
    體積表示），實有違誤。2.又查系爭貨物組成水錶後，其功
    能係計量某月某日至某月某日之間使用水的總水量。上訴人
    稱無法指示某期間之總量，係因該水錶未能直接顯示某期間
    總量，須人工抄表相減後始能得知云云。然(1)相減結果仍係
    指示該期間使用之總水量，是該水錶累計的結果，該水錶具
    指示某期間液體傳送總量功能，應無疑義，且與ＨＳ註解對
    第9028節之註釋「這些量計使用容量單位，用於量測通過一
    管路之總流量」相符。(2)況若於短期工地使用之水錶，自開
    工至完工，亦可毋須人工抄表，水錶即可指示該期間之總量
    ，上訴人主張應歸屬稅則第9026節「流量計」，核無足採。
    (3)又縱使須人工抄表後相減結果，方能得知該期間使用之總
    水量，此亦與ＨＳ註解對第9026節之說明：「僅指示某期間
    液體傳送總量之器具，將歸入第9028節之液體供應計量器。
    」相符。(4)另系爭貨物組裝後之水錶，家家戶戶都有，依一
    般經驗，均可瞭解其功能係在計量某月某日至某月某日間使
    用水之總水量，且上訴人檢附之水錶完成品型錄及台灣省自
    來水公司水費收據，均可看出其計數單位為「M3（立方公尺
    ）」，即在累計使用水之總體積，而每個月所繳之水費，亦
    為該月使用水總量之費用，並非整個月之流率或流速之費用
    ，家庭用水亦無須量測整個月之流率或流速大小。3.另上訴
    人所舉CNS B6020有關水量計之規範，其定義不論是流速型
    或容積型水量計，亦是統計出其水流體積之裝置，且係裝置
    於封閉導管內，故水錶具有指示某期間液體傳送總量及計量
    通過一管路之總流量功能，殆無疑義。4.又上訴人另稱其水
    錶屬用於封閉式導管（管線等），係第9026節流量計等情，
    然參諸同註解對稅則9028節之說明，所用於量測通過「一管
    路」之總流量，該「管路」亦是封閉式導管；而CNS B6020
    有關水量計之定義，亦裝置於封閉導管內，足認「流量計」
    、「計量器」之裝置處所，均非決定稅則歸列因素，仍應以
    該器具之功能決定稅則號別歸屬。(四)系爭貨物組成水錶後，
    功能係計算累計使用水的總水量，並無法測量管線任何橫斷
    面單位時間有多少立方公尺（體積）的水通過該橫斷面，亦
    即未具有測量流體流量大小功能，揆諸前開說明，系爭貨物
    之完成品水錶，自非屬第9026節之「流量計」，而應歸為第
    9028節之「計量計」。被上訴人變更來貨稅則號別及核定補
    稅等處分，於法並無違誤等語，資為抗辯。
三、原審斟酌全辯論意旨及調查證據之結果，以：(一)按稅則第90
    26．90．00號貨名為「第9026節（供計量或檢查液體或氣體
    之流量、液位、壓力或其他可變因素之儀器及器具）所屬物
    品之零件及附件」；該貨名歸屬同稅則第9026節：「供計量
    或檢查液體或氣體之流量、液位、壓力或其他可變因素之儀
    器或器具（例如：流量計、液位計、壓力計、熱度計），不
    包括第9014、9015、9028或9032節之儀器或器具」。復按同
    稅則第9028．90．00號貨名為「第9028節（供應或生產氣體
    、液體、電力用之量計，包括上列量計之校正器）所屬物品
    之零件及附件」；歸屬同稅則第9028節：「供應或生產氣體
    、液體、電力用之量計，包括上列量計之校正器」。經查Ｈ
    Ｓ註解對稅則第9028節之詮釋：「這些量計使用容量單位，
    用於量測通過一管路之總流量，用於測量流量之流量計不包
    括在此（第9026節）」。足認有關液體流量之量測器具，稅
    則第9026節係稱「流量計」，稅則第9028節則稱「量計」，
    彼此互有區隔，不容混淆。乃參酌ＨＳ註解之說明，有關第
    9026節流量計部分：「流量計，指示流率（每單位時間的體
    積或重量）及用於開放式水道（河流、水路等）及封閉式導
    管（管線等），通過水量之量測。」；「部分流量計利用第
    9028節之流體計量器之原理（渦輪式、活塞式等），但主要
    還是利用差壓原理，．．．」又該註解有關第9028節量計部
    分：「這些量計使用容量單位，一般用於量測通過一管路之
    總流量，用於測量流量之流量計不包括在此（第90.26節）
    」；「供應或生產液體用量計（冷水、熱水、礦物油、酒精
    、啤酒、酒、牛奶等）．．．」。準此，所謂「流量計」與
    「量計」二者，其間主要差異並非在於構造，而係用途之不
    同。申言之，稅則第9026節「流量計」，其功能係量測流體
    之「流率」或「流速」，即量測水道或管線任何橫斷面單位
    時間有多少立方公尺（體積）之水通過該橫斷面之儀器或器
    具，使用單位係立方公尺/分或公升/秒或加侖/分等，此另
    觀諸附卷之財政部關稅總局稅則處對台北關稅局（90）北關
    字第15號「進口稅則分類疑問及解答」釋復：「按ＨＳ註解
    英文版P.1635對稅則第9026節 (I)(A)之說明：『Fiowm
    eters.These indicate the rate of flow(in volume or
    weight per unit of time．．．)』亦即『流量計』係用於
    指示流速（單位時間內之體積流量或質量流量）者稱之。．
    ．．」自明；而稅則第9028節「量計」，其功能則為供應液
    體或生產液體用，以計算流體總量，其單位為立方公尺、公
    升或加侖等，此另審視比較ＨＳ註解對第9029節之說明：「
    本節包括：計數器，供顯示總數量用，可為任何單位（迴轉
    數、項次、長度等），或應付之總價。但本節不包括．．．
    第90.28節所屬之供應或生產氣體、液體、電力用量計．．
    ．」即知。(二)經查，系爭貨物為水錶零件，其稅則歸列應由
    組裝後成品之稅則歸屬判定。乃衡諸附卷之上訴人代表人乙
    ○○於被上訴人事後稽核分組所做之談話紀錄：「問：貴公
    司報單上所申報貨名parts of water meter（水錶零件），
    是否確係供水錶專用？可否提供上列貨品之型錄並說明其功
    能、用途及材質，以供審核？答：是專供組裝水錶用，組裝
    後可用來指示測量通過供應水管之總水量，．．．」及證人
    朱立一（即參與系爭貨物實地訪查之被上訴人所屬關員）於
    原審陳稱：「報單上所載是零件，但到上訴人公司現場查訪
    ，上訴人人員拿成品給我們看，還有拿出報單上所附的水錶
    零件的結構分析圖，然後加以解說就是以分解圖所示可以組
    成他們拿出來的成品。並提供組成成品後銷售出去的發票，
    證明賣出去的是水錶，而上訴人代表人也承認進口的零組件
    組合後就可以成為水錶的成品，且在筆錄上訴人代表人也提
    到組裝後可以測量通過水管的總水量。．．．」等語；再審
    視上訴人提供附卷之型錄、相片及台灣省自來水公司水費收
    據，系爭貨物組裝後之水錶，屬於供一般家庭用戶計量某期
    間使用水之總水量，其計數單位為立方公尺，即用於累計使
    用水之總體積，且家庭用戶每月所繳之水費，即為該月使用
    水總量之費用，並非自來水流率或流速之費用，家庭用水亦
    無須量測用水流速大小，是系爭水錶自非以測量液體流速為
    主要功能。另上訴人所提中華民國國家標準（CNS）總號561
    類號B6020有關水量計之規範，其定義不論是流速型或容積
    型水量計，亦為測量水流體積之裝置。據上，足認系爭貨物
    組成水錶後，係測量通過一管路之累積總流量，無法測量管
    線任何橫斷面單位時間有多少立方公尺（體積）之水通過該
    橫斷面，亦即未具有測量流體流速大小功能，自不應歸列稅
    則第9026節「流量計」，而應屬稅則第9028節「量計」之範
    疇。(三)本件上訴人雖陳稱稅則第9026節「流量計」兼應包含
    量測「流率」、「流量」之器具，且依ＨＳ註解對第9026節
    之說明：「僅指示某期間液體傳送總量之器具，將歸入第90
    28節之液體供應計量器」，可徵水錶若僅能計算通過水量總
    量，而不能單獨劃分某期間之流量，應歸入稅則第9026節，
    然若僅能指示某期間總數，則歸入第9028節，系爭來貨組成
    水錶後，僅能累積總量，不能分期計算流量，自應歸列第90
    26節，況上訴人進口水錶係以每小時立方公尺表示之，亦能
    得知單位時間流量，茲與稅則第9026節「流量計」並無相違
    云云。惟查，1.稅則第9026節稱「流量計」，係測量單位時
    間液體流量（即流速），而稅則第9028節所稱之液體「量計
    」，則係測量液體總流量，二者之差異，恰似汽機車使用之
    速率表（計算單位時間速度）及里程表（測量累積里程），
    彼此不容混淆如前述。2.至上開ＨＳ註解對第9026節之說明
    ：「僅指示某期間液體傳送總量之器具，將歸入第90.28 節
    之液體供應計量器」，應係強調某期間液體傳送總量與單位
    時間流量之區別，即凡計算液體傳送總量之器具，不應歸入
    第9026節，而應歸入第9028節；蓋所謂液體累積總量之量測
    ，既為生產及供應液體用途，本應配合期間計算方有實用意
    義，毋庸特別強調，此另觀諸稅則及ＨＳ註解相關規定並未
    針對第9028節液體用量計有限制須限於某一期間之總流量自
    明。3.又系爭來貨組裝後之水錶，固以每小時立方公尺為計
    數單位，然相較於流量計，至多僅能知悉某期間之平均流量
    ，因水錶使用流量時大時小，時開時關，無法量測某一時刻
    之精確流量大小。反之，流量計即係用於準確測量流速即某
    一時刻之液體流量，一望即知而毋須再加計算，並非以測量
    某期間之累積流量為主要功能等由，駁回上訴人原審之訴。
四、上訴人復執前詞，並主張：稅則第9026節「流量計」兼應包
    含量測「流率」、「流量」之器具，且依ＨＳ註解對第9026
    節之說明：「僅指示某期間液體傳送總量之器具，將歸入第
    9028節之液體供應計量器」，可徵水錶若僅能計算通過水量
    總量，而不能單獨劃分某期間之流量，應歸入稅則第9026節
    。然若僅能指示某期間總數，則歸入第9028節，系爭來貨組
    成水錶後，僅能累積總量，不能分期計算流量，自應歸列第
    9026節。況上訴人進口水錶係以每小時立方公尺表示之，亦
    能得知單位時間流量，茲與稅則第9026節「流量計」並無相
    違，原判決認定「流量計」與「量計」二者，其間主要差異
    並非在於構造，而係用途之不同云云，顯有違誤等語，指摘
    原判決有適用稅則不當之違法。本院經核，原判決就稅則第
    9026節所稱「流量計」，係測量單位時間液體流量（即流速
    ），而稅則第9028節所稱之液體「量計」，則係測量液體總
    流量，至上開ＨＳ註解對第9026節之說明：「僅指示某期間
    液體傳送總量之器具，將歸入第9028節之液體供應計量器」
    ，係強調某期間液體傳送總量與單位時間流量之區別，即凡
    計算液體傳送總量之器具，不應歸入第9026節，而應歸入第
    9028節。又系爭來貨組裝後之水錶，固以每小時立方公尺為
    計數單位，然相較於流量計，至多僅能知悉某期間之平均流
    量，無法量測某一時刻之精確流量大小，而流量計係用於準
    確測量流速即某一時刻之液體流量，並非以測量某期間之累
    積流量為主要功能，因而認定本案來貨應列入稅則第9028節
    等情，於法並無不合，上訴人主張稅則第9026節「流量計」
    應包含量測「流率」、「流量」，尚非可採。上訴論旨復就
    原審業已指駁不採之主張，指摘原判決有適用稅則不當之違
    誤，求為廢棄，為無理由，應予駁回。
據上論結，本件上訴為無理由，爰依行政訴訟法第255條第1項、
第98條第3項前段，判決如主文。
中    華    民    國    94    年    3    月    24     日
                  第五庭審判長法  官　趙　永　康
                              法  官　鄭　淑　貞
                              法  官　黃　淑　玲
                              法  官　侯　東　昇
                              法  官　林　文　舟
以  上  正  本  證  明  與  原  本  無  異
中    華    民    國    94    年    3    月    24     日
　　　　　　　　　　　　　　　書記官　王　褔　瀛
